【裁判字號】    95,上更(一),389
【裁判日期】    950929
【裁判案由】    強盜等
【裁判全文】
臺灣高等法院刑事判決        95年度上更（一）字第389號
上  訴  人
即  被  告  甲○○
選任辯護人  金  鑫律師
上列上訴人因強盜等案件，不服臺灣桃園地方法院92年度訴字第
1429號，中華民國94年2月17日第一審判決（起訴案號：臺灣桃
園地方法院檢察署92年度偵字第11517號）提起上訴，判決後，
經最高法院第一次發回更審，本院判決如下：
    主  文
原判決撤銷。
甲○○共同意圖為自己不法之所有，攜帶兇器，以強暴至使不能
抗拒而取他人之物，累犯，處有期徒刑捌年。
    事  實
一、甲○○前於民國87年及88年間，因偽造文書案件，經原審法
    院及本院分別判處有期徒刑3月及有期徒刑4月，定應執行刑
    為有期徒刑6月，於90年2月21日執行完畢，仍不知悔改，復
    於92年5月26日中午時分，因乙○○購買中古車之事，二人
    在桃園縣龍潭鄉○○路上之某中古車行見面，因而知悉乙○
    ○當日所駕駛之車輛為來路不明之贓車，又隨身攜有欲購買
    車輛之現金新臺幣（下同）84,000元，且於頸部尚佩戴有金
    項鍊1條，竟心生不軌，於前開車輛買賣未果，而其另受乙
    ○○之託前往桃園市合買毒品後，即以電話向2名年籍、姓
    名不詳分別年約20餘歲及30餘歲之成年男子（下稱不詳成年
    男子）告知上情，並共同基於傷害及意圖為自己不法所有之
    犯意聯絡，及以強暴至使不能抗拒之不確定故意，推由甲○
    ○於當日下午4時許電洽乙○○佯稱：毒品已購得，相約於
    桃園縣平鎮市○○路之大潤發大賣場所設停車場（下稱大潤
    發停車場）交付等語，引誘乙○○前往大潤發停車場，並駕
    車前往該停車場附近之某加油站停車場等候不詳男子回覆（
    當時不知情之李婉婷亦與甲○○同往），前開不詳男子其中
    1名則先至甲○○車後行李箱拿取客觀上足以危害人之身體
    、生命之鋁製球棒1支後，與另1名不詳男子，駕車前往該停
    車場，見乙○○與其友林中平已到場，遂以有事與乙○○商
    談為由，先將林中平支開，再偽裝為乙○○所駕駛贓車之車
    主，要求乙○○支付20萬元以為補償，乙○○不從，該2名
    不詳男子遂分持鋁製球棒及徒手毆打乙○○，使乙○○受傷
    流血，再以該球棒頂住乙○○頸部，將乙○○押上其等所駕
    車輛之後座，以手機充電器之電線綑綁乙○○雙手，至使不
    能抗拒後，強取乙○○所攜帶之手提包1只（內含現金84,0
    00元、手機2支、提款卡2張及駕照、身分證件等物）及其佩
    戴之金項鍊1條得手（檢察官誤認強盜所得為14萬元及項鍊1
    條），嗣該名手持鋁製球棒之不詳男子，因毒癮發作，遂將
    球棒交予另名不詳男子，離開現場前往甲○○車上注射毒品
    解癮，乙○○見僅餘1人看守，欲趁隙逃跑，甫逃出車門，
    旋遭該名不詳男子基於前開毆打之同一犯意，持鋁製球棒追
    擊痛毆，致乙○○受有鼻樑挫瘀傷、鼻骨骨折、胸部挫傷、
    四肢多處挫腫傷等傷害，嗣因乙○○向路人求助報警，該名
    不詳男子始罷手並與隨後返回現場之前開不詳男子迅速離開
    現場，前往與甲○○所約定地點呈報盜贓並一同逃逸。
二、案經被害人乙○○訴由桃園縣政府警察局桃園分局報告臺灣
    桃園地方法院檢察署檢察官偵查起訴。
    理  由
一、訊據被告甲○○矢口否認有上揭強盜等犯行，辯稱：沒有這
    回事，當天伊與被害人乙○○約在那裡是因為要一起購買毒
    品，伊確實拿毒品給被害人乙○○，但伊不知道伊朋友做的
    事情，伊沒有指使人去強盜被害人乙○○。當天是開朋友的
    車子，不是伊的車。是日與乙○○於中古車行碰面後，乙○
    ○拿2,000元要與伊合買安非他命，後來到下午4、5點時，
    乙○○打電話給伊，確認安非他命買到了，就約在大潤發見
    面，後來乙○○又來電稱其開贓車被車主發現，對方要求20
    萬元，要伊幫忙處理，對方也有帶鋁棒到伊車上，出示乙○
    ○之證件，問伊要不要幫乙○○處理，且乙○○前後指訴不
    一，無可採信，且縱依李婉婷所證，伊僅要求同夥假裝車主
    而為恐嚇取財之行為，並無強盜之犯意，否則不會於事後還
    問，為何搞到都是血，並交代同夥交付海洛因給乙○○，該
    2名同夥自行變更犯意而為強盜，尚非伊所應負責，且證人
    李婉婷並未看見乙○○被搶的現金及項鍊，復無其他證據證
    明乙○○於當日確有項鍊、現金遭搶云云。經查：
（一）、證人即告訴人乙○○於原審及本院前審審理時證述：當
        天伊接到甲○○之電話約在大潤發停車場，遂請林中平
        載伊前往，林中平離開後，有1台灰色轎車開到伊旁邊
        ，兩人下車，1人拿鋁棒，那支鋁棒伊在甲○○車上有
        看過，且伊曾經使用過，該兩人一下車就打伊，並將伊
        推進車內後座，1人以鋁棒頂住伊的脖子，另1人以手機
        充電器的電線綑綁伊，2人拿走伊的手提包，及脖子上
        的金項鍊，當時手提包內有現金84,000元、手機2支、
        提款卡2張，駕照、身分證件，該2人尚嫌不足，要求伊
        再提出20萬，後來其中1人下車，伊趁車上僅1人就衝下
        車，此時伊有看到該下車之人站在加油站旁停車場甲○
        ○的車旁，與甲○○講話，李婉婷站在車前，後來另一
        名持鋁棒的人追出車外，並以鋁棒猛打伊頭部，伊請路
        人報警，另外1位搶匪看到這情形就趕快回來，就叫持
        鋁棒的人上車，他們剛開走警察就來了等語（見原審94
        年1月20日審判筆錄、本院前審95年2月23日審判筆錄）
        。
（二）、證人李婉婷於原審及本院前審審理時證稱：92年5月26
        日甲○○、乙○○有在車行碰頭，有聽見他們談買車的
        事，並約定要去拿毒品，後來2人有通電話，約在大潤
        發，伊與甲○○前往大潤發旁邊加油站的停車場，到達
        停車場前，甲○○有在1通電話中提到乙○○身上有項
        鍊和錢，並說乙○○開的是贓車，要對方假裝是車主跟
        乙○○要錢，到達後，有1個男子到甲○○車上拿鋁棒
        ，並跟甲○○說待會要假裝車主，離開後10多分鐘又回
        來，身上有沾到血跡，這次該男子在車上很快打1針海
        洛因，甲○○並交代1包海洛因及針筒由該男子交給乙
        ○○，該男子就再次下車離開，不久，伊就看見警車過
        來，伊和甲○○先離開一小段路，在路邊等，前開男子
        及另1名男子就過來坐上車，上車後男子拿了1個牛皮紙
        袋給甲○○，裡面有皮夾、手機還有乙○○的證件，甲
        ○○有問事情的經過，為何搞到都是血，男子說要制伏
        乙○○，但乙○○反抗所以就動手等語（見同上審判筆
        錄）。
（三）、經核告訴人與證人李婉婷2人於本件案發當日，雖分別
        身處大潤發停車場及加油站停車場，然其等所證述之人
        員出沒、電話聯絡情形，均能相互印證，告訴人雖未提
        及其與被告合買毒品及因駕駛贓車遭偽裝之車主要求賠
        償等情，然此顯係恐涉及其他犯罪而遭追訴，故為有意
        之省略，自不影響告訴人指訴之正確性，參以證人李婉
        婷此部分證詞與其於原審92年12月5日準備程序及93年7
        月29日審理中之證述內容前後一致，並無出入，其與被
        告甲○○又曾為情侶關係，素無仇怨，衡情應無設詞誣
        陷之理，復有壢新醫院診斷證明書1紙在卷可稽，證人
        即本件到場處理警員葉惠全亦於原審到庭證稱：案發當
        日，伊到達現場，看見乙○○確有如診斷證明書所記載
        之傷勢等語（見原審93年7月29日審判筆錄），足見告
        訴人前開指訴應非憑空杜撰。
（四）、被告辯稱：乙○○所開贓車之車主曾持鋁棒及乙○○之
        證件到其車上要求處理云云，惟若確如被告所辯，其所
        謂「贓車車主」挾持告訴人要求贖款，顯已涉犯擄人勒
        贖之重罪，豈有貿然前往被告車上自曝身分並自陷險境
        之可能？且被告既自稱其已拒絕告訴人之求助，自不可
        能告知其當時所在，該等「贓車車主」又如何憑空得知
        被告所在位置而能前往被告車上談判？被告上開所辯非
        但與常情有違，反益徵被告與所謂「贓車車主」間確有
        不尋常之關係，更足認證人李婉婷前開證述：不詳男子
        前往甲○○車上拿鋁棒，並於事後將乙○○證件交付予
        甲○○等情確與事實相符。
（五）、又告訴人自警詢至原審、本院前審審理中歷次陳述，雖
        於細節部分稍有出入，渠於第一審及本院前審之證言，
        分別為案發當天，其依約在大潤發停車場等候時，1轎
        車駛至其身旁，車上2人甫下車，即對其毆打並將其推
        進車內後座，強盜其財物、證件後，尚嫌不足，再要求
        其給付20萬元等語，核與其事實欄所載該2不詳姓名男
        子至現場後，先索取20萬元，再將其押入車內強盜財物
        之事實，似並不相符，然就其於大潤發停車場被人押入
        車內洗劫財物並遭人持鋁棒毆打之基本事實則無二致，
        且衡諸告訴人無故遭人持鋁棒毆打，強取財物，並因此
        受有嚴重傷害，猝不及防之下，自難苛求其就被害過程
        能夠完整記憶，分毫不差，又審之告訴人與被告原為朋
        友關係，往來密切，甚至共犯竊盜、偽造文書、恐嚇取
        財案件多起（業經原審審結），情誼應非泛泛，證人李
        婉婷就此點亦證述在卷（見原審92年12月5日準備程序
        筆錄第9頁），竟遭被告夥同他人加害，憤怒氣惱之下
        ，於指訴被告犯罪過程時，誤將被告之行為與其同夥之
        行為有所混淆，亦屬人情之常，況其於原審審理時，已
        將其所記憶之被告犯罪過程予以釐清，詳為陳述，並與
        證人李婉婷所證情節互核相符，自不得以告訴人先前指
        訴之部分瑕疵，而為被告有利之認定。
（六）、又告訴人於92年5月26日本案發生後之同年月28日警詢
        時，陳稱強盜其財物之2不詳姓名男子係受被告指使（
        見第11517號偵查卷第24、25頁），依其所陳，斯時其
        主觀上已認知被告涉嫌強盜其財物；但卷附告訴人涉犯
        另案竊盜罪之警詢筆錄記載，被害人自承與被告共同於
        桃園縣龜山鄉○○○路、平鎮市等地竊取他人所有之小
        客車、小貨車等，且各該車所有人指訴之失竊時間分別
        為92年5月30日及同年6月1日（見第12934號偵查卷第11
        、24、104頁），如果屬實，被害人苟於此前數日甫遭
        被告指使他人強盜其財物並將其毆打成傷，有無可能繼
        夥同上訴人共同為此部分多次竊盜犯行? 惟於本院審理
        時，經訊之告訴人陳稱：本案發生之前有共同竊盜，之
        後就沒有共同竊盜，伊當時懷疑本案與被告甲○○有關
        ，伊打電話給他，要他還伊證件，他回答說不知道，當
        時伊確實不敢認定是他，只是事後的調查將真相還原。
        （你於偵卷12934號曾經說過92年5、6月間與被告甲○
        ○一起犯竊盜案是否正確？）時間已久，我忘記了（見
        本院95年9月19日審理筆錄）。是前開自用小客車、小
        貨車等，縱各該車所有人指訴之失竊時間分別為92年5
        月30日及同年6月1日如前述，亦難認係被告與告訴人共
        同所竊取，而被告與告訴人亦未因各該竊盜案件遭法院
        判刑確定，告訴人前開供述是否真實，即無從查考，據
        此，尚無從採為有利於被告之認定。
（七）、其次，前開不詳男子持以毆打告訴人之鋁製球棒，係由
        被告所駕車輛行李箱所取得，已如前述，被告與該不詳
        男子謀劃偽裝贓車車主向告訴人索取賠償之餘，竟又提
        供該男子鋁製球棒，雖未明示其用途，惟就該男子嗣後
        因告訴人不從，而持該鋁棒施暴強取財物等情，自非不
        可預料且堪認此事實之發生並不違背其本意，被告具有
        強盜之不確定故意已甚明灼；至被告事後對於同夥毆打
        告訴人受傷之情形表示震驚，並託其同夥帶海洛因給告
        訴人等情，顯見係被告與告訴人原本關係友好，雖覬覦
        告訴人之財物，但仍不願過度傷害告訴人，此由被告原
        本設計以偽裝贓車車主之平和手段獲取財物亦可見一斑
        ，被告固能預見共犯對告訴人有強逼就範之可能，但於
        告訴人確受嚴重傷害時，亦不免生惻隱之心，遂託由同
        夥交付海洛因以止痛，被告此部分事後行為雖與一般盜
        匪之窮凶惡極有異，然仍不能解免其以強盜之不確定故
        意，強取告訴人財物之事實。
（八）、又被告雖稱：證人李婉婷5月初就與伊感情不好，我們
        就分手了。不知道她為什麼這樣說云云（見本院95年9
        月19日審理筆錄）。即證人李婉婷亦證稱：其曾為被告
        之女友，然自92年5月10日後，因被告另結新歡，且更
        換電話號碼，其即未再與被告同進出，亦無聯絡等語（
        見原審卷卷1第170頁），二人所陳似相一致，然證人李
        婉婷於同年月26日事發時若未在場，其又如何為前述不
        利於被告之指述? 且與告訴人所陳，若合符節，咸信係
        證人李婉婷為脫免部分罪責之一種說詞，此觀之證人李
        婉婷所涉刑案，處刑認定事實均至92年5月10日止，洵
        為灼然，顯其前開所陳自92年5月10日後即未與被告連
        絡云云，為不實之言而無可採信。
（九）、又告訴人確遭被告強盜現金84,000元、手機2支、提款
        卡2 張、駕照、身分證件及金項鍊1條等物，業經告訴
        人於原審審理時證述明確（見前開原審審判筆錄），並
        據證人林中平於原審審理時證稱：當天乙○○在路上買
        檳榔及香煙時，伊看見乙○○從口袋拿出一疊錢，伊不
        知道有多少，且乙○○脖子上有很粗的金項鍊，乙○○
        有跟伊炫耀等語甚詳（見前開原審審判筆錄），另審諸
        被告係於中古車行與告訴人接觸後確定其攜有上開財物
        ，始起意犯罪，此由被告於電話中告知同夥，乙○○有
        現金及項鍊一節可知，告訴人於本件案發當時確攜有上
        開財物無訛，告訴人指訴遭強盜上開財物，尚非無據，
        至證人李婉婷證述：該2名不詳男子僅攜帶1牛皮紙袋裝
        有皮夾、手機、乙○○之證件等物上車等語，是否係該
        2 名不詳男子強盜後有所私藏，僅以部分贓物回報亦未
        可知，惟此係被告與共犯間分配盜贓之問題，與告訴人
        究遭強盜若干財物之認定無涉。
（十）、綜上所述，被告所辯尚非可採，本件事證已臻明確，被
        告聲請傳喚證人李婉婷並無必要，被告犯行堪以認定。
二、核被告所為，係犯刑法第277條第1項之普通傷害罪、第330
    條第1項之攜帶兇器強盜罪。按刑法分則或刑事特別法中規
    定之結夥2人或結夥3人以上犯罪，應以在場共同實施或在場
    分擔實施犯罪之人為限，而不包括同謀共同正犯在內。準此
    ，如在場共同實施，或在場參與分擔實施強盜犯罪行為之人
    不及3人，縱加上同謀共同正犯後，刑法第28條所稱之共犯
    已達3人以上，但因在場共同或參與分擔實施強盜行為之人
    不及3人，仍不成立結夥三人以上強盜罪之共同正犯（最高
    法院93年度臺上字第553號判決意旨參照），查本件於現場
    實施犯罪之人僅前開不詳男子2人，被告雖參與事前策劃及
    提供兇器，然未於現場共同實施或參與分擔實施，依上開說
    明，尚不成立結夥三人強盜罪，合先敘明。被告與前開2名
    不詳男子間有犯意聯絡、行為分擔，為共同正犯。又被告行
    為後，刑法上第55條之規定，業於94年1月7日修正公布刪除
    ，並於95年7月1日施行，依刑法第2條第1項規定，比較新舊
    法結果，以適用修正前刑法第55條牽連犯從一重處斷定刑為
    重，較有利於被告。被告所犯上開2罪，有修正前刑法上方
    法、結果之牽連關係，應從一重之攜帶兇器強盜罪處斷。被
    告所犯普通傷害罪之事實，雖未經檢察官提起公訴，因與其
    所犯攜帶兇器強盜罪有修正前刑法上牽連犯裁判上一罪之關
    係，為起訴效力所及，本院自得一併審理。末查被告前於87
    年及88年間，因偽造文書案件，經原審法院及本院判處有期
    徒刑3月及有期徒刑4月，定應執行刑為有期徒刑6月，於90
    年2月21日執行完畢，有本院被告全國前案紀錄表1件在卷可
    稽，茲於5年以內再故意犯本件有期徒刑以上之罪，不論依
    修正前之刑法第47條，或修正後之刑法第47條第1項之規定
    ，均構成累犯，對被告而言並無有利或不利之情形，自不生
    新舊法比較之問題，應逕依修正前之刑法第47條，論以累犯
    ，並加重其刑。
三、原審認被告事證明確，予以論罪科刑，固非無見，惟查被害
    人乙○○業於警訊中，對被告提出本件傷害告訴，原審認被
    害人乙○○未對被告提出傷害告訴，漏未論及被告普通傷害
    有修正前刑法上裁判上一罪關係之事實，自有不當，被告上
    訴否認犯罪，雖無理由，惟原判決既有上述不當之處，應予
    撤銷改判，爰審酌被告前科累累，素行不良，因貪圖不勞而
    獲，竟不顧友誼，強盜告訴人，致告訴人身受重傷，財物損
    失不少，且犯後飾詞圖卸，顯乏悔悟之心等一切情狀，量處
    被告如主文第2項所示之刑。另本件不詳男子所持之兇器鋁
    製球棒1支，未據扣案，亦無證據證明係被告所有，爰不諭
    知沒收，附此敘明。
據上論斷，應依刑事訴訟法第369條第1項前段、第364條、第299
條第1項前段，刑法第28條、第277條第1項、第330條第1項、第2
條第1項、修正前第55條、修正前第47條，罰金罰鍰提高標準條
例第1條前段，判決如主文。
本案經檢察官邱美育到庭執行職務。
中    華    民    國    95    年    9     月    29    日
                  刑事第八庭審判長法  官  鄭文肅
                                  法  官  陳國文
                                  法  官  江國華
以上正本證明與原本無異。
如不服本判決，應於收受送達後10日內向本院提出上訴書狀，其
未敘述上訴之理由者並得於提起上訴後10日內向本院補提理由書
（均須按他造當事人之人數附繕本）。
                                  書記官  陳玉嬋
中    華    民    國    95    年    10    月    2     日
附錄：本案論罪科刑法條全文
中華民國刑法第277條第1項
傷害人之身體或健康者，處3年以下有期徒刑、拘役或1千元以下
罰金。
犯前項之罪因而致人於死者，處無期徒刑或 7 年以上有期徒刑；
致重傷者，處3年以上10年以下有期徒刑。
中華民國刑法第330條第1項
犯強盜罪而有第321條第1項各款情形之一者，處7年以上有期徒
刑。
前項之未遂犯罰之。


司法院資訊處製作；財團法人民間司法改革基金會備份。
